【裁判字號】    89,上訴,472
【裁判日期】    890630
【裁判案由】    偽造有價證券等
【裁判全文】
臺灣高等法院高雄分院刑事判決                    八十九年度上訴字第四七二號
    上  訴  人  台灣高雄地方法院檢察署檢察官
    被      告  乙○○
    被      告  丙○○○
  共      同
  選任辯護人    本院公設辯護人  李佩娟
右上訴人因被告等偽造有價証券等案件，不服臺灣高雄地方法院八十八年度訴字第五
八九號中華民國八十九年一月五日第一審判決（起訴案號：臺灣高雄地方法院檢察署
八十七年度偵字第一五八九八號），提起上訴，本院判決如左：
      主      文
上訴駁回。
      事實及理由
一、本案經本院審理結果，認第一審判決，就被告乙○○部分認事、用法及量刑均無
    不當；就被告丙○○○部分判決無罪，亦無不當，原判決應予維持，並引用第一
    審判決書記載之事實、証据及理由如附件。
二、經查：（一）如附表所示五十八張支票，均係被告乙○○無力支付票款後，為延
    期清償及加計利息，另行簽發交予告訴人，以換回原先所簽發交予告訴人收執之
    「莊見順」名義之支票，並非原來持以調現，參以告訴人自承其借款予被告，曾
    約定利息三分等語，則被告乙○○供稱其為延期清償及加計利息，始再簽發如附
    表五十八張支票予告訴人，並在支票背面偽造「寶得」、「陳位」背書，以換回
    原先簽交予告訴人之「莊見順」名義之支票，並非持以調現等語，應足採信。因
    被告乙○○既非持上開支票調現，而係為獲允延期清償，自難認其簽發該五十八
    張支票係詐欺，因告訴人之債權仍在，被告乙○○僅獲延期實益，該延期實益只
    是債務壓力之緩和，並非財產上利益（因仍要支付遲延利息），自不得論以刑法
    第三百三十九條第二項詐欺得利罪，檢察官上訴謂被告乙○○應另構成刑法第三
    百三十九條第二項詐欺得利罪等語，即有未合。（二）前開支票既係被告乙○○
    持向告訴人換票，而非持以調現，則被告丙○○○於其上簽名背書，僅係追加一
人多負責而已，尚難認被告丙○○○詐欺，且被告丙○○○個性柔弱，知識不高
    ，似非有插手管事之人，其辯稱：事務都是乙○○在處理，伊未過問，不知情等
    語，尚堪採信，此外復查無其他確切証据証明被告丙○○○共同有犯罪情事，其
    犯罪即屬不能証明，原審以不能証明被告丙○○○犯罪，此部分依法諭知無罪，
    核無不合。綜上所述，檢察官上訴為無理由，應予駁回。
三、據上論斷，應依刑事訴訟法第三百七十三條、第三百六十八條，判決如主文。
本案經檢察官林應華到庭執行職務。
中    華    民    國     八十九     年       六       月     三十       日
                              臺灣高等法院高雄分院刑事第八庭
                                  審判長法官  郭雅美
                                        法官  洪兆隆
                                        法官  張盛喜
右正本證明與原本無異。
如不服本判決，應於判決送達後十日內向本院提出上訴狀，其未述理由者並應於提
出上訴狀後十日內向本院補提理由書（應附繕本)。
                                      書記官  鄭翠芬
中    華    民    國     八十九     年       七       月    三       日
附錄本判決論罪之法條：
刑法第二百零一條第一項：
意圖供行使之用，而偽造、變造公債票、公司股票或其他有價證券者，處三年以上十
年以下有期徒刑，得併科三千元以下罰金。
刑法第二百十六條
行使第二百十條至第二百十五條之文書者，依偽造、變造文書或登載不實事項或使登
載不實事項之規定處斷。
刑法第二百十條
偽造、變造私文書，足以生損害於公眾或他人者，處五年以下有期徒刑。
                                                                        Ｇ
臺灣高雄地方法院刑事判決                          八十八年度訴字第五八九號
    公  訴  人  臺灣高雄地方法院檢察署檢察官
    被      告  乙○○  男四十八歲（民國○○年○月○○日生）
                        住彰化縣溪湖鎮○○街七六之六號
                        身分證統一編號：Ｎ一一二五六四號
                丙○○○女四十六歲（民國○○○年○月○○○日生）
                        住彰化縣溪湖鎮○○街七六之六號
                        身分證統一編號：Ｎ二一二三四一二號
    共      同
    選任辯護人  王育哲律師
右列被告因偽造有價證券等案件，經檢察官提起公訴（八十七年度偵字第一五八九八
號），本院判決如左：
        主  文
乙○○連續意圖供行使之用，而偽造有價證券，處有期徒刑參年陸月。偽造之「莊見
順」印章壹枚，及偽造如附表所示支票伍拾捌張，均沒收。
丙○○○無罪。
        事  實
一、乙○○自民國八十二年七月間起，因屢自中部駕駛貨車配送果菜至高雄縣鳳山市
    鳳農果菜市場，而結識同在果菜市場營銷之甲○○，並簽發其向台中區中小企業
    銀行溪湖分行請領使用，帳號為000000－0號存款戶之支票，向甲○○調
    借現金，初始均有如期償還，嗣因乙○○票信不佳，甲○○拒收乙○○之支票，
    乙○○遂意圖供行使之用，並基於概括之犯意，自八十四年間起，先偽刻莊見順
    之印章一枚，再連續蓋用該印章於其本人請領之上開支票發票人簽章處，偽造「
    莊見順」印文，再持至高雄縣鳳山市向甲○○借款，佯稱該票係莊見順與伊合夥
    砂石生意簽發予伊之客票，絕對可靠，並出示其與莊見順簽訂之契約書一紙，致
    甲○○信以為真，而如數貸予，嗣甲○○持該票向銀行提示兌領時，乙○○再經
    由付款銀行通知，至銀行補蓋其本人之印章於支票上，供甲○○提領票款多次，
    嗣於八十五年七、八月間，乙○○因週轉不靈，經濟拮据，其以上開方式偽造之
    支票經提領均不獲兌現，甲○○又催款甚急，乙○○遂以上開同一方式，連續偽
    造如附表所示之「莊見順」支票五十八張（其支票之發票人、發票日、金額、背
    書人、票號等，均詳如附表所示），並先後在如附表編號三、五、七、九、十一
    、十三、十六、十九所示八張支票背面偽簽友人「寶得」姓名，及在附表編號十
    八、二十八、三十六至五十八號所示二十五張支票背面偽簽小舅子「陳位」姓名
    ，而偽造「胡寶得」、「陳位」為支票背書人，足以生損害於胡寶得及陳位，並
    持交甲○○，以換回屆期不獲兌現之「莊見順」支票多次，並允諾願自八十六年
    一月起至八十八年八月止，每月償還甲○○三十五萬元至四十五萬元不等之金額
    ，惟屆期仍分文未付，經提示上開支票，復因印章不符而遭退票，甲○○始獲知
    上情，總共乙○○尚欠一千餘萬元。
二、案經甲○○訴請臺灣高雄地方法院檢察署檢察官偵查起訴。
        理  由
甲、被告乙○○有罪部分：
一、訊據被告乙○○對於上開時地，未經胡寶得及陳位同意，擅自在附表一編號三、
    五、七、九、十一、十三、十六、十九所示八張支票背面偽簽「寶得」姓名，及
    在附表編號十八、二十八、三十六至五十八號所示二十五張支票背面偽簽「陳位
    」姓名一節，供承不諱；又對其未經莊見順同意，擅自在其請領支票正面發票人
    簽章處，蓋用「莊見順」印章，持向甲○○借款，及在附表所示五十八張支票正
    面發票人簽章處，蓋用「莊見順」印章，持向甲○○換票等情，固亦坦承在卷，
    惟矢口否認偽造有價證券及偽造印章犯行，辯稱：係甲○○要求有人背書，因伊
    不知應在何處背書，始蓋用「莊見順」印章於支票正面發票人簽章處，伊並無犯
    罪故意；又「莊見順」印章係伊與莊見順合夥經營砂石生意，經莊某同意刻用云
    云，惟查：右揭犯罪事實，業據告訴人指述綦詳，且被告於偵查中亦自承未經莊
    見順同意，擅刻莊某印章一事，復有支票及退票理由各五十八張、告訴人與胡寶
    得對話之錄音帶一捲及譯文一份附卷可稽，參以被告已自承因告訴人要求他人背
    書，伊始在支票背面偽造「胡寶得」、「陳位」姓名，顯然知悉背書應於支票背
    面簽名，及被告本身請領支票使用，其對於如何使用支票自知之甚稔等情以觀，
    其辯稱不知應在何處背書，始誤蓋在支票正面發票人簽章處，及經莊見順同意始
    刻用印章云云，顯係避就之詞，不足採信。本件事證明確，被告之犯行洵堪認定
    。
二、按在支票背面偽造他人署押，以為背書，其偽造支票背書，在票據法上係表示對
    支票負擔保責任之意思，為法律規定之文書，並足生損害於他人，應成立偽造私
    文書罪，最高法院七十年臺上字第二一六二號判例明揭此旨。故核被告所為，係
    犯刑法第二百零一條第一項偽造有價證券罪、第二百十六條、第二百十條之行使
    偽造私文書罪。被告偽造有價證券後持以行使，其行使之低度行為，為偽造之高
    度行為所吸收，又其偽造「莊見順」之印章，及蓋用偽印文於支票上，為偽造有
    價證券之部分行為，均不另論罪，公訴人認被告另涉犯刑法第二百十七條第一項
    之罪，尚有未洽。又其偽造胡寶得、陳位之背書後持以行使，其偽造私文書之低
    度行為，應為其行使偽造私文書之高度行為所吸收，亦不另論罪。又其先後多次
    偽造有價證券、行使偽造私文書犯行，均時間緊接，所犯犯罪構成要件相同，顯
    係基於概括之犯意反覆為之，均為連續犯，應依刑法第五十六條規定，各以一罪
    論。又被告所犯上開偽造有價證券罪與行使偽造私文書罪間，有方法結果之牽連
    關係，應依刑法第五十五條規定，從一重之偽造有價證券罪處斷。公訴人雖未起
    訴被告偽造「陳位」背書及行使偽造「陳位」背書事實，惟因此部分與前開行使
    偽造「寶得」背書部分有裁判上一罪關係，本院自得併予審理，附此敘明。爰審
    酌被告偽造他人支票及背書持以行使，牟取私利，侵害他人利益，破壞信用交易
    秩序甚鉅，惟犯後坦承部分犯行，已有悔意等一切情狀，量處如主文所示之刑。
    偽造之「莊見順」印章一枚，無證據證明其已滅失不存在，故依刑法第二百十九
    條規定，不問屬於犯人與否，宣告沒收。又偽造如附表所示之支票五十八張，依
    刑法第二百零五條規定，不問屬於犯人與否，宣告沒收，至於被告在支票正面偽
    造之「莊見順」印文，及在背面偽造之「寶得」八枚、「陳位」署押二十五枚，
    因已隨同該支票之沒收而一併沒收，故不另為沒收之諭知，附此敘明。
三、本件公訴意旨另以：被告明知本身經濟狀況不佳已無償債之能力，仍意圖為自己
    不法之所有，並基於概括之犯意，自八十五年八月間起，連續偽造如附表所示之
    支票，復偽造胡寶得背書於支票背面，向甲○○調現，使甲○○信為真實，依票
    面金額貸予現金，嗣支票屆期均因印章不符而不獲兌現，甲○○始知受騙，因認
    被告另涉犯刑法第三百三十九條第一項之詐欺取財罪嫌等語。訊據被告矢口否認
    上開犯行，辯稱：伊雖曾於支票上蓋用「莊見順」印章持向告訴人調借現款，惟
    事後伊均經由銀行通知補章，並存入票款，供告訴人提領兌現，嗣後因伊一時週
    轉不靈，始無法繼續支付票款，並非蓄意詐騙；至如附表所示五十八張支票，均
    係伊無力支付票款後，為延期清償及加計利息，另行簽交予告訴人，以換回原先
    所簽發交予告訴人收執之「莊見順」支票，並非持以調現等語。經查被告自八十
    四年間起，固連續偽造「莊見順」之支票，持向告訴人調現，已如前述，惟於告
    訴人事後將該支票向銀行提領時，被告均經由付款銀行通知後，至銀行補章驗印
    ，並存入票款，以供告訴人提領等情，業據被告於本院供述甚明，並有台中區中
    小企業銀行八十八年八月十二日中溪湖字第一九九號函一紙，及該行八十八年六
    月八日中溪湖字第一四六號函附業經告訴人提領兌現之支票九紙在卷可憑，且告
    訴人亦自承其中二紙背面經其簽名之支票確經伊提領兌現等語，雖其陳稱其餘七
    張支票未記載其簽名者，均非其提示兌現者云云，惟審諸其他七張支票背面，其
    上記載之領款人帳號均與經告訴人簽名提領之帳號相同，且提出交換之銀行為華
    南銀行鳳山分行，亦與告訴人自承其支票均向華南銀行鳳山分行提出交換一節相
    符，顯見告訴人上開所述，與事實不符，不足採信，被告供稱其雖以「莊見順」
    名義簽發支票借款，惟事後均存入票款，供告訴人提領，僅因事後一時週轉不靈
    ，致無法繼續使支票兌現等語，尚非無據。準此，被告於偽造「莊見順」支票後
    再交付告訴人調現時，顯無為自己不法所有之意圖甚明，自難以刑法詐欺取財罪
    相繩。至如附表所示五十八張支票，係被告為換回其原先簽交予告訴人調借現款
    之「莊見順」支票，始為簽發一節，業據告訴人於本院陳述在卷（參見本院八十
    八年十月二十七日審判筆錄），參以告訴人自承其借款予被告，曾約定利息三分
    等語，則被告供承其為延期清償及加計利息，始再簽發如附表五十八張支票予告
    訴人，並在支票背面偽造「寶得」、「陳位」背書，以換回原先簽交予告訴人之
    「莊見順」支票，並非持以調現等語，應足採信。被告既非持上開支票調現，而
    係為獲允延期清償，則其縱有施用詐術，亦屬是否構成刑法第三百三十九條第二
    項詐欺得利罪，而與同條第一項所定「以詐術使人將本人或第三人之物交付者」
    之構成要件無涉。綜上所述，被告被訴涉犯詐欺取財部分，顯不能證明，依法本
    應為無罪之諭知，惟公訴人認此部分為前開論罪科刑部分之部分行為，屬單純一
    罪關係，故並不另為無罪之諭知，附此敘明。
乙、被告丙○○○無罪部分：
一、本件公訴意旨略以：丙○○○與乙○○自八十二年七月間起，陸續向甲○○調借
    現金，初始均有依約償還以取得甲○○之信任，詎其明知乙○○經濟狀況不佳，
    已無償債能力，仍意圖為自己不法之所有，並基於概括之犯意，自八十五年八月
    間起，連續持如附表所示支票，再以偽刻之「莊見順」印章偽造印文於發票人簽
    章處，復偽造胡寶得背書於支票背面，向甲○○調現，使甲○○信為真實，均依
    票面金額貸與現金，嗣支票屆期均因印章不符而不獲兌現，甲○○始知受騙，因
    認被告丙○○○涉犯刑法第二百零一條第一項、第二百十六條、第二百十條、第
    二百十七條第一項、第三百三十九條第一項罪嫌等語。
二、按告訴人之告訴，係以使被告受刑事訴追為目的，是其陳述是否與事實相符，仍
    應調查其他證據以資審認。又認定不利於被告之事實，須依證據，茍積極之證據
    不足為不利於被告事實之認定時，即應為有利於被告之認定，更不必有何有利於
   之證據（最高法院五十二年台上字第一三００號、三十年上字第八一六號判例參
    照）。又依刑事訴訟法第三百零一條第一項規定，不能證明被告犯罪或其行為不
    罰者，應諭知無罪之判決。
三、本件公訴人認被告丙○○○涉犯刑法第二百零一條第一項、第二百十六條、第二
    百十條、第二百十七條第一項、第三百三十九條第一項罪嫌，無非以告訴人之指
    訴、支票及退票理由單五十八張、及被告丙○○○與被告乙○○為夫妻關係，共
    同向告訴人告貸，就犯罪之手法顯有知悉等，為其論罪依據。訊據被告丙○○○
    固坦承於附表所示五十八張支票中之十八張背書簽名，惟堅決否認上開犯行，辯
    稱：係伊夫家宏告以倘不背書，則他人不願意借款，伊始在背書簽名，伊不知乙○○偽蓋「莊見順」印章於支票正面發票人簽章處；又因乙○○之支票已拒絕往
    來，伊始同意其以伊之名義請領支票使用，惟究竟其如何使用該支票，伊並不知
    情等語。經查：
（一）本件告訴人自偵查中起至本院審理時，均僅指訴被告丙○○○涉犯詐欺罪嫌，
      而未指稱其有偽造有價證券、行使偽造私文書及偽造印章罪，且擅自蓋用「莊
      見順」印章於乙○○本人支票發票人簽章處，及偽造「寶得」、「陳位」背書
      ，再持向告訴人借款，又均係被告乙○○一人所為，迭據被告乙○○供述甚明
      ，核與告訴人指述相符，此外，復查無其他積極之證據足資證明被告丙○○○
      有上開犯行，是其上開所辯，應足採信。
（二）又被告丙○○○固於被告乙○○偽造後再持向告訴人調借現款之「莊見順」支
      票上背書，此業據被告丙○○○供承甚明，核與告訴人指述相符，並據被告乙○○供述在卷，惟被告乙○○持偽造之「莊見順」支票向告訴人調現，既無為
      自己不法所有之意圖，如前所述，則被告丙○○○於其上背書，自亦無詐欺之
      可言；另如附表所示五十八張支票，均係被告乙○○所偽造持向告訴人換取原
      先簽交告訴人調借現款之「莊見順」支票，其中十八張支票並經被告丙○○○
      背書，此業經被告丙○○○、乙○○供承在卷，惟該支票既係被告乙○○持向
      告訴人換票，而非持以調現，則被告丙○○○於其上簽名背書，即與刑法第三
      百三十九條第一項詐欺取財罪無涉，充其量為是否構成同法第三百三十九條第
      二項詐欺得利罪；至於被告丙○○○於被告乙○○拒絕往來後，同意請領支票
      供被告乙○○使用，被告乙○○並簽發被告丙○○○之支票十六紙予告訴人，
      惟嗣後均不獲兌現部分，姑不論該十六紙支票均係被告乙○○之支票拒絕往來
      後，被告乙○○再簽交予告訴人，以換取原先簽交予告訴人調借現款之「莊見
      順」支票，此業據共同被告乙○○供述在卷，核與告訴人於本院八十八年十月
      二十七日審理時所述相符，準此，該十六紙支票既非供被告乙○○調現使用，
      則縱被告丙○○○與被告乙○○有為自己不法所有之意圖，亦屬是否構成刑法
      第三百三十九條第二項詐欺得利罪問題，而與同條第一項詐欺取財罪有間。
四、綜上所述，被告丙○○○被訴上開犯行，既均不能證明，爰依法為無罪之諭知。
據上論斷，應依刑事訴訟法第二百九十九條第一項前段、第三百零一條第一項，刑法
第五十六條、第二百零一條第一項、第二百十六條、第二百十條、第五十五條、第二
百零五條、第二百十九條，罰金罰鍰提高標準條例第一條前段，判決如主文。
本案經檢察官葉清財到庭執行職務。
中      華      民      國      八十九      年    一    月        五    日
                                      臺灣高雄地方法院刑事第七庭
                                          法  官      李  璧  君
右正本證明與原本無異。
如不服本判決，應於判決送達後十日內，向本院提出上訴狀。
                                          書記官      王  英  豪
中    華    民    國      八十九      年      一      月      五      日
附錄本案論罪科刑法條全文
刑法第二百零一條第一項：意圖供行使之用，而偽造、變造公債票、公司股票或其他
有價證券者，處三年以上十年以下有期徒刑，得併科三千元以下罰金。
刑法第二百十六條
行使第二百十條至第二百十五條之文書者，依偽造、變造文書或登載不實事項或使登
載不實事項之規定處斷。
刑法第二百十條
偽造、變造私文書，足以生損害於公眾或他人者，處五年以下有期徒刑。


司法院資訊處製作；財團法人民間司法改革基金會備份。
